【裁判字號】    90,上訴,354
【裁判日期】    900112
【裁判案由】    偽造文書等
【裁判全文】
臺灣高等法院臺南分院刑事判決                      九十年度上訴字第三五四號
      上  訴  人  臺灣嘉義地方法院檢察署檢察官
      上  訴  人
      即  被  告  丁○○
      選任辯護人  高原茂
右上訴人因偽造文書等案件，不服中華民國九十年一月十二日臺灣嘉義地方法院八十
九年度易字第三二四號第一審判決（起訴案號：臺灣嘉義地方法院檢察署八十九年度
偵字第二一一五號），提起上訴，本院判決如左：
    主  文
原判決撤銷。
丁○○共同行使偽造私文書，足以生損害於公眾及他人，處有期徒刑壹年。
扣案變造中華民國交通部民國八十二年六月十日製發普通大貨車汽車駕駛執照上「丁○○」照片壹張、郵政存簿壹本，均沒收。
    事  實
一、緣綽號「郭主任」（或自稱「林主任」、「陳主任」、「楊主任」等）不詳姓名
    成年男子，於民國（下同）八十九年一月間起，在自由時報、聯合報分類廣告刊
    登「夜來香CLUB」徵男轎車司機、專員，佯稱從事陪伴女子外出伴遊為餌。先有
    吳天寶（另案審理）於八十九年一月六日，向「郭主任」應徵，應徵後吳天寶自
    稱「主任」。嗣於八十九年二月底，丁○○見綽號「郭主任」於自由時報上刊登
    廣告徵伴遊男子，乃前往嘉義市火車站前應徵，綽號「郭主任」（對丁○○表示
    其為「陳主任」）即令丁○○交出郵局提款卡及身分證影本，並令丁○○於八十
    九年二月廿七日，至嘉義市火車站前某三Ｃ電腦店與吳天寶碰面，見面後吳天寶
    乃令丁○○交出其身分證影本、郵局提款卡及相片一張給吳天寶，丁○○與吳天
    寶及「郭主任」三人，即共同基於意圖為自己不法所有概括犯意，為下列犯行：
  (一)乙○○於八十九年二月間，見自由時報「郭主任」所刊登徵男司機、專員廣告，
    乃與「郭主任」（對乙○○表示其為「楊主任」）聯絡，於八十九年二月廿三日
    下午，在嘉義市○○路「富麗豪汽車旅館」一○七室，向應徵者乙○○表示準備
    接客人，但須先以財物為擔保，乙○○不疑有詐，而陷於錯誤，將所有行動電話
    、金戒子及駕駛執照交給吳天寶，吳天寶則向乙○○表示要回公司登記身分後再
    回旅館，然吳天寶取走上開物品即一去未返，乙○○始知受騙。吳天寶取得乙○○行動電話、金戒子及駕駛執照後，於當日（八十九年二月廿三日）下午四時許
    ，在台中市○○路與中港路口，將前開行動電話、金戒子及駕駛執照交予「郭主
    任」，「郭主任」即給予吳天寶新台幣（下同）一千元作為報酬。另「郭主任」
    、吳天寶及丁○○又基於變造特種文書犯意聯絡，於八十九年二月底某日，在嘉
    義市不詳處所，由「郭主任」將乙○○普通大貨車駕駛執照上乙○○照片撕下，
    換貼丁○○照片，變造乙○○駕駛執照，再由吳天寶於一星期後轉交予丁○○持
    有，足以生損害於乙○○及監理機關對駕駛執照管理之正確性。
  (二)甲○○於八十九年三月間，見聯合報「郭主任」所刊登徵男司機、專員廣告，而
    與「郭主任」（對甲○○表示其為「陳主任」）聯絡，於八十九年三月十六日中
    午十二時許，在嘉義火車站出口處，由丁○○以徵求陪客伴遊專員，向甲○○索
    取其所有中國國際商業銀行金融卡一張（卡號：000000-000000000），並佯稱：
    甲○○向客戶所收的錢，須先存入甲○○帳戶，再由丁○○依甲○○金融卡提領
    丁○○應得部分云云，使甲○○信以為真，陷於錯誤，而將所有中國國際商業銀
    行金融卡一張交丁○○。惟甲○○應徵後，丁○○並未介紹伴遊工作，甲○○始
    知受騙（本件吳天寶未參與）。
  (三)丙○○於八十九年三月廿一日，見自由時報「郭主任」刊登「夜來香CLUB」廣告
    ，「郭主任」即與丙○○約定，於八十九年三月廿二日下午一時三十分許，在嘉
    義市○○路「凱撒汽車旅館」二○七室見面。見面後，吳天寶與丁○○即向丙○○佯稱：「要借用你的車去載貨」云云，並為取信丙○○，由丁○○留在凱撒汽
    車旅館，使丙○○陷於錯誤，將所有車號ＴＩ－五二○一號小客車（一九九四年
    出廠、二千西西），及國民身分證、行車執照、印章等物交予吳天寶。丁○○、
    吳天寶詐得丙○○小客車後，丁○○以至櫃檯取茶杯為由，趁機離開。吳天寶隨
    即於八十九年三月廿二日駕駛ＴＩ─五二○號小客車前往嘉義區監理所，明知該
    小客車車主丙○○並未同意移轉予丁○○所有，竟在未得丙○○同意，擅於汽車
    過戶登記書私文書，盜蓋丙○○印章，以表示丙○○同意將該小客車過戶予丁○○所有，並行使該偽造私文書，向嘉義區監理所申請辦理過戶登記，使不知情嘉
    義區監理所承辦人將該不實異動事項登記於職務上所掌公文書上，足生損害於丙○○及監理所管理車籍正確性。復於取得該小客車過戶登記後，於八十九年三月
    廿二日下午四時許，由丁○○駕駛該車，前往嘉義市○○路五二八號「國華汽車
    當舖」，向該當舖店長戊○○典當，得款三十萬元。嗣因丁○○認典當價格太低
    ，又於八十九年三月廿三日下午二時許，再前往該當舖欲追加當款時，經埋伏警
    員當場查獲，並在丁○○身上扣得郵政存簿一本、郵政存款明細單二張、「國華
    汽車當舖」當票一張、中國國際銀行金融卡一張、乙○○駕駛執照一張（已換貼
    丁○○照片）及現金九千六百元在案，並經警帶同丁○○前往嘉義市○○路「埤
    子頭郵局」帳戶內，領出丁○○典當汽車所得五萬元，再循繳查獲吳天寶。
二、案經乙○○、甲○○、丙○○訴請嘉義市警察局移送臺灣嘉義地方法院檢察署檢
    察官偵查起訴。
    理  由
一、訊據上訴人即被告丁○○對於右述(一)、(二)、(三)時地連續騙取被害人乙○○、甲○○、丙○○三人財物之事實供承不諱，並供承於右述時地提供相片予吳天寶，再
    由綽號「郭主任」變造被害人乙○○駕照交其持有，及向丙○○詐得小客車後過
    戶其名下，再向國華汽車當鋪典當三十萬元之事實，然否認詐欺犯行，辯稱：伊
    只是聽命「郭主任」行事，伊亦是受害人云云。
二、經查：
  (一)被告如何與郭主任、吳天寶經由所刊登廣告應徵伴遊男子，而分別詐騙被害人乙○○、甲○○、丙○○三人財物之事實，分據被害人乙○○、甲○○、丙○○於
    警訊時指訴甚詳（詳警卷十六至十七頁、十三至十五頁、七至九頁），核與被告
    於警訊時自白情節相符（詳警卷三至六頁），且有綽號「郭主任」所刊登自由時
    報人事廣告乙紙在卷可憑（詳警卷十頁）及被告等共同詐得乙○○中國國際商業
    銀行信用卡一紙在卷可佐（詳警卷廿四頁）。被告與吳天寶、綽號「郭主任」成
    年男子共同詐欺犯行，事證至明，堪以認定。
  (二)另被告於右述時地提供相片予吳天寶，再由綽號「郭主任」變造被害人乙○○駕
    照交其持有，已據被告供承在案（詳警卷六頁第二行至八行），且有扣案變造乙○○駕照乙紙在卷可憑（詳警卷十八頁搜索扣押證明筆錄所載），復經被害人乙○○於警訊時指訴在卷（詳警卷十七頁末四行）。即被告於警訊時亦自承其持有
    該變造身分證，係為避免警察查獲而查知其真實身分（詳警卷第六頁）。依此被
    告其共同變造被害人乙○○駕照犯行，亦臻明確，堪以認定。
  (三)至被告向丙○○詐得ＴＩ─五二○號小客車即前往嘉義區監理所過理過戶至其名
    下，復持該小客車向國華汽車當鋪典當三十萬元之事實，已據被告於警訊自白在
    卷（詳警卷四頁七至十四行，同頁反面），並經同案共犯吳天寶於原審供證屬實
    （詳原審卷廿六頁及反面），及經證人即國華汽車當舖店長戊○○於警訊時指證
    甚明（詳警卷十一頁至十二頁）。復有八十九年三月廿二日丙○○ＴＩ─五二○
    一號小客車過戶登記書、行車執照，及國華汽車當鋪當票各一紙存於警卷可按（
    詳警卷廿頁、廿一頁、十九頁）。又被告典當丙○○小客車所得贓款三十萬元中
    廿五萬元由被告於典當同日分二筆（十萬元、十五萬元）存入嘉義埤子頭郵局帳
    戶，亦有存款明細單二紙在卷可按（詳警卷廿三頁）。綜上，被告與吳天寶、郭
    主任共同偽造私文書犯行，事證已明，同堪認定。被告上開詐騙小客車至過戶、
    典當、存款，每件事情均親自參與，其辯稱伊完全聽命行事云云，顯不足採。
二、查被告詐騙被害人乙○○、甲○○、丙○○財物，核其所為，係犯刑法第三百三
    十九條第一項詐欺取財罪；又被告將被害人乙○○駕照換貼其自己照片，所為係
    犯刑法第二百十二條變造特種文書罪，被告與吳天寶、郭主任共同將被害人丙○○小客車過戶至被告名下，所為係犯刑法第二百十六條、第二百十條行使偽造私
    文書罪、第二百十四條使公務員登載不實罪。被告先後多次詐欺犯行，時間緊接
    ，所犯構成要件相同，顯係基於概括犯意反覆為之，為連續犯，依刑法第五十六
    條規定論以一罪論，並加重其刑。本件被告關於詐騙乙○○、丙○○及變造乙○○駕照部分，關於將丙○○小客車過戶之行使偽造私文書罪及使公務員登載不實
    犯行，均與「郭主任」、吳天寶間，彼此間有犯意聯絡及行為分擔，應論以共同
    正犯；又被告就詐騙甲○○部分，其與「郭主任」間，有犯意聯絡及行為分擔，
    亦為共同正犯。至被告未經被害人丙○○同意，擅自在汽車過戶登記書上，盜蓋
    丙○○印章，並交予嘉義區監理所承辦人，其中盜用印文係偽造私文書之部分行
    為，偽造私文書低度行為又為行使偽造私文書高度行為所吸收，均不另論罪。又
    依被告於警訊時供稱，變造駕照目的，係為避免警察查獲本件犯行而知悉其真實
    身分，是被告變造特種文書罪部分，顯與本件被告其他犯行有方法結果牽連關係
    。是被告所犯上開連續詐欺罪、變造特種文書罪、行使偽造私文書罪、使公務員
    登載不實罪（起訴書誤為行使使公務員登載不實罪），彼此間均有方法結果牽連
    關係，為牽連犯，應從一重以刑法第二百十六條、第二百十條行使偽造私文書罪
    論處。末查本件被告所犯偽造私文書部分，起訴書雖漏引刑法第二百十條、第二
    百十六條法條，然其犯罪事實欄業經起訴書於犯罪事實欄加以記載（詳起訴書一
    頁反面四行），被告所犯行使偽造私文書犯行，既經公訴人於起訴書犯罪事實加
    以記載，本院自得併予審酌，附此說明。
三、原審以被告罪證明確，因予論罪科刑，固非無意見。惟查本件扣案郵政存款明細
    表二張、當票一張及現金五萬九千六百元，其中存款明細表二張，係被告將典當
    贓款存入郵局時所填寫，於交付郵局辦理存款時，即為郵局所有，原判決認係被
    告所有，予以宣告沒收，即有未洽。至當票一張，係被告於詐得小客車，並偽造
    私文書過戶至其名下，再持向當鋪典當所取得，該當票與被告犯詐欺及行使偽造
    私文書，均無任何關連，顯非供被告犯罪所用之物，亦非被告犯罪直接所得之物
    。又扣案五萬九千六百元，係被告典當被害人小客車所得贓款，非被告直接犯罪
    所得之物，原審就上開當票一張及贓款五萬九千六百元均予沒收，亦有未洽。被
    告上訴，指摘原審量刑過重，及公訴人上訴，指摘原判決量刑過輕，雖均無可取
    。惟本件原判決既有可議之處，自應由本院將原判決撤銷改判。爰審酌被告犯罪
    動機、於報紙刊登廣告誘騙手法，及其生活狀況、詐騙金額，及犯罪後態度坦承
    犯行等一切情狀，量處如主文第二項所示之刑，以資懲儆。
三、扣案變造乙○○駕照上「丁○○」照片一張、郵政存簿一本，均係丁○○所有，
    且為被告供犯罪所用之物，爰依刑法第三十八條第一項第二款沒收。至扣案當票
    一張及現金五萬九千六百元，依前所述，係被告將典當被害人小客車而得證明文
    書及價款，雖為被告所有，然非自被告騙車及行使偽造私文書犯行直接所得，自
    不得認為被告因犯罪直接所得之物（院字第二一四○號解釋意旨參照），與沒收
    要件不合；另扣案中國國際商業銀行金融卡一張，雖係告犯罪所得，但為被害人
    甲○○所有，亦不合沒收要件，爰均不另為沒收之諭知。
據上論斷，應依刑事訴訟法第三百六十九條第一項前段、第三百六十四條、第二百九
十九條第一項前段，刑法第廿八條、第五十六條、第三百三十九條第一項、第二百十
六條、第二百十條、第二百十二條、第二百十四條、第五十五條、第三十八條第一項
第二款，罰金罰鍰提高標準條例第一條前段，判決如主文。
本案經檢察官羅清溪到庭執行職務。
中    華    民    國    九十      年      四      月        三十        日
                                    臺灣高等法院臺南分院刑事第五庭
                                         審判長法官
                                               法官
                                               法官
得於十日內上訴。
附錄本件論罪科刑法條全文
刑法第三百三十九條
條意圖為自己或第三人不法之所有，以詐術使人將本人或第三人之物交付者，處五年
以下有期徒刑、拘役或科或併科一千元以下罰金。
以前項方法得財產上不法之利益或使第三人得之者，亦同。
前二項之未遂犯罰之。
刑法第二百十條
偽造、變造公文書，足以生損害於公眾或他人者，處一年以上七年以下有期徒刑。
刑法第二百十二條
偽造、變造護照、旅券、免許證、特許證及關於品行、能力服務或其他相類之證書、
介紹書，足以生損害於公眾或他人者，處一年以下有期徒刑、拘役或三百元以下罰金
刑法第二百十四條
明知為不實之事項，而使公務員登載於職務上所掌之公文書，足以生損害於公眾或他
人者，處三年以下有期徒刑、拘役或五百元以下罰金。
刑法第二百十六條
行使第二百十條至第二百十五條之文書者，依偽造、變造文書或登載不實事項或使登
載不實事項之規定處斷。


司法院資訊處製作；財團法人民間司法改革基金會備份。
